【裁判字號】    98,交上訴,152
【裁判日期】    990112
【裁判案由】    過失致死
【裁判全文】
臺灣高等法院刑事判決               98年度交上訴字第152號
上  訴  人  臺灣桃園地方法院檢察署檢察官
被      告  乙○○
選任辯護人  陳鄭權律師
上列上訴人因過失致死案件，不服臺灣桃園地方法院98年度交訴
字第20號，中華民國98年9 月10日第一審判決（起訴案號：臺灣
桃園地方法院檢察署97年度偵字第2283號），提起上訴，本院判
決如下：
    主  文
原判決撤銷。
乙○○從事業務之人，因業務上之過失致人於死，處有期徒刑陸
月，如易科罰金，以新臺幣壹仟元折算壹日。
    事  實
一、乙○○係私立育達高級中學之校車司機，為從事駕駛業務之
    人。民國96年5 月7 日晚間9 時40分許，乙○○駕駛車號WH
    -130號之自用大客車搭載育達高級中學學生，沿桃園縣大園
    鄉○○○○○道內側車道，由南往北方向行駛，行經與桃25線
    縣道交岔路口時，原應注意車輛行駛時，駕駛人應注意車前
    狀況，隨時採取必要之安全措施，而當時天候晴、夜間有照
    明、柏油路面、路面乾燥無缺陷、無障礙物及視距良好，並
    無不能注意之情事，竟疏未注意右前側適有林羅美代騎乘車
    號SN7-809 號輕型機車在台15線省道南向北路段與桃25線縣
    道交岔路口機車待轉區停等而欲進入桃25線縣道路肢，仍貿
    然前行，迨發現林羅美代往前直行時已然避煞不及，在內側
    車道距離中央分向島北向邊緣約1.6 公尺處，所駕駛之自用
    大客車右前保險桿凸出部位撞擊林羅美代所騎乘機車左側車
    尾握把處及林羅美代身體左側，致林羅美代人車倒地，受有
    頭、胸部鈍挫傷致外傷性休克死亡。乙○○於肇事後，在未
    被有偵查犯罪職權之機關或公務員發覺其為犯人前，即主動
    向到場處理之警員自首坦承肇事，進而接受本次裁判。
二、案經被害人林羅美代之配偶甲○○告訴暨臺灣桃園地方法院
    檢察署檢察官據報相驗偵查後聲請簡易判決處刑，經原審改
    依簡式審判程序審理。
    理  由
一、證據能力：
  (一)卷附臺灣桃園地方法院檢察署相驗屍體證明書，係檢察官依
    其執行相驗屍體職務時所見聞而為之證明文書；臺灣桃園地
    方法院檢察署檢驗報告書，係檢驗員執行其勘驗死者傷勢並
    鑑定死亡原因之職務時，依其見聞及勘驗結果所為之證明文
    書，性質上均為公務員職務上所製作之證明文書或紀錄文書
    ，且無證據可認有何顯不可信之情況，另道路交通事故現場
    圖、道路交通事故調查報告表(一)、(二)、道路交通事故肇事人
    自首情形紀錄表，均係員警接獲報案後抵達肇事現場，依法
    執行實施勘察等職務後所製作以紀錄當時實見現場情形之紀
    錄文書，並無證據證明有何虛偽不實或明顯瑕疵等顯不可信
    之情況存在，依刑事訴訟法第159 條之4 第1 款之規定，上
    開臺灣桃園地方法院檢察署相驗屍體證明書、臺灣桃園地方
    法院檢察署檢驗報告書、員警製作之道路交通事故現場圖、
    道路交通事故調查報告表(一)、(二)、道路交通事故肇事人自首
    情形紀錄表等自皆有證據能力。
  (二)又車禍現場及車損照片、相驗照片均係機械之方式所留存之
    影像，並非依憑人之記憶再加以轉述而得，非供述證據，無
    「傳聞證據排除法則」之適用，並無證據證明有何偽造、變
    造或違法取得之情事，且均與本案具有關聯性，各該照片亦
    有證據能力。
  (三)臺灣省桃園縣區車輛行車事故鑑定委員會鑑定意見書、臺灣
    省車輛行車事故覆議鑑定委員會覆議意見書、中央警察大學
    98年3 月16日校鑑科字第0970005317號鑑定書各1 份，分別
    係檢察官或法官囑託具車禍事故鑑定能力機關就本件車禍事
    故為鑑定、覆議後所提出之書面報告，自應具有證據能力。
二、被告乙○○未注意車前狀況，並隨時採取必要之安全措施，
    於上開交岔路口發生車禍，致被害人林羅美代死亡之事實，
    業據被告於本院審理時坦承不諱，並有警製道路交通事故現
    場圖、道路交通事故調查報告表(一)、(二)各1 件（見96年度相
    字第810 號卷第6 至8 頁）及相驗屍體證明書、檢驗報告書
    各1 件（見同上相卷第34至41頁）及現場照片、相驗照片（
    見同上相卷第22至30頁、第51至56頁）在卷可稽，堪認屬實
    。至被告於本院審理時辯稱：車禍發生前被害人林羅美代係
    同向騎乘機車行駛在其右側外側車道，嗣未打方向燈即逕由
    外側車道切入內側車道欲行左轉，伊因避煞不及而發生碰撞
    云云。惟查，車禍發生後，被告所駕駛之自用大客車係停止
    於交岔路口台15線省道南往北方向內側車道與交岔路口北端
    安全島前，車頭朝北微偏西方向；被害人林羅美代所騎乘之
    機車則卡在自用大客車左前輪輪軸下方，車頭朝南，車尾朝
    北；自用大客車前保險桿右方凸出部位（右方向燈與最靠右
    側大燈下方位置）有撞擊脫漆痕；機車左側車尾乘客握手把
    左側與車殼處有附著與自用大客車保險桿相同漆色油漆，其
    油漆深淺為「前重後輕」；機車腳踏板下緣與飾板因撞擊後
    脫開；自用大客車左後輪遺有長27公尺煞車痕，其煞車痕起
    點約在該路口南側停止線前即已產生，先呈筆直狀態，於通
    過停止線與南側行人穿越道後，即開始往北北西方向偏滑，
    直到北端中央分向島前行人穿越道而終止。右側輪胎則遺有
    不明顯輪胎印痕；路面上另遺有依自用大客車行向並向左前
    方偏斜而留下之機車刮地痕，刮地痕起點係位於南向北內側
    車道距離中央分向島北向邊緣約僅1.6 公尺，之後刮地痕持
    續往靠近自用大客車左側輪胎煞車痕內側方位，再產生與自
    用大客車左側輪胎煞車痕保持平行往前之較直且明顯之刮地
    痕；又地面上另有被害人林羅美代倒地後衣服與地面摩擦所
    產生之淡灰白色磨地痕，其磨地痕走向與刮地痕走向近乎平
    行等情，有前揭道路交通事故現場圖、現場照片及自用大客
    車、機車照片在卷可稽。又被害人林羅美代受有左後頂骨部
    2X2 公分擦傷併周圍6X 6公分血腫、左右胸部多支肋骨骨折
    、右上臂前部6.5X2.5 公分呈中空狀之擦傷、左手指擦傷及
    皮下出血，以左側骨折較為嚴重，左側骨盆骨折等傷害，亦
    有前揭檢驗報告書存卷可參。綜上車禍發生後現場遺留跡證
    ，依機車刮地痕及人體衣物磨地痕起點及走向均在台15 線
    省道南往北方向內側車道上，可徵兩車碰撞位置係在交岔路
    口台15線省道南往北內側車道上。依機車左側車尾油漆痕「
    前重後輕」跡證，顯示碰撞瞬間機車係在行駛狀態中。依機
    車刮地痕起點位於南向北內側車道距離中央分向島北向邊緣
    約僅1.6 公尺，足見車禍發生前被害人林羅美代應已即將完
    全通過南往北之內側車道（路幅全寬9 公尺，已行進7.4 公
    尺）。又依車禍發生後現場自用大客車煞車痕、機車刮地痕
    及人體衣物磨地痕起點及走向及被告所駕駛自用大客車前保
    險桿撞擊油漆脫處係在前保險桿右方凸出部位（右方向燈與
    最靠右側大燈下方位置），顯見自用大客車前保險桿應係正
    面碰撞機車左側車尾。如被害人林羅美代當時係由外側車道
    切入內側車道，依機車斜向行進軌跡，自用大客車前保險桿
    最先接觸碰撞之位置應係右前角部位，而非在前保險桿之前
    右部位（右方向燈與最靠右側大燈之下方處）；再參以被害
    人林羅美代之受傷部位，其身體左側遭被告自用大客車前保
    險桿碰撞而向右倒地，身體右側與路面接觸，左胸被自用大
    客車前輪軸壓住往前撞壓，造成左胸肋骨多支肋骨嚴重骨折
    ，而其頭部左後頂骨部鈍挫傷，應為自用大客車前輪軸接觸
    往前撞壓推行碰撞所造成。再徵以車禍發生後經警到場處理
    ，被告自承「機車停駛於所駕大客車右前方」，亦有桃園縣
    政府警察局大園分局刑案現場勘察紀錄表一份在卷可佐（見
    同上相驗卷第5 頁），堪認車禍發生前，被告駕駛自用大客
    車沿台15線省道南往北內側車道行駛欲交進該交岔路口前，
    被害人林羅美代所騎乘機車已於台15線南往北機車優先道外
    側該路口之機車待轉區方格停等，並由該處東往西通過機車
    優先道與外側車道（通過路肩2 公尺、外側車道3.5 公尺）
    ，並通過內側車道1.9 公尺（內側車道全寬3.5 公尺，即被
    害人林羅美代已行進南向北路幅總寬9 公尺中之7.4 公尺）
    ，機車左側遭被告駕駛自用大客車前保險桿右前部位直接碰
    撞後，機車車身向右側倒地刮滑路面滑出，被害人林羅美代
    與所騎機車再被自用大客車勾行帶轉動，而皆留下先為曲線
    狀，後為直線狀之刮地痕與人體磨地痕移動軌跡，直至被自
    用大客車往前推滑至該路口北端中央分向島前之行人穿越道
    上等事實，應可認定。而本案車禍發生原因及肇事責任，經
    原審送請中央警察大學鑑定，其鑑定意見亦認：「甲車駕駛
    乙○○駕WH-130號自用大客車，於桃園縣大園鄉○○村○○○
    ○○路段，由南往北方向行駛時，以高達時速70公里左右之
    速度行駛，疏未注意車行右前方於交岔路口內路邊機車待轉
    區方格欲進入桃25線路肢之乙機車騎士林羅美代所騎乘SN7-
    809 號普通輕型機車之行車狀況，甲車前保險桿（右側方向
    燈最右側大燈下方處）前右部位，碰撞乙機車左側車尾後座
    乘客握手把處與騎士身體左側等部位，導致乙機車騎士傷重
    死亡之事故，甲車駕駛哲智應有肇事因素」、「乙機車騎士
    林羅美代騎乘SN7-809 號普通輕型機車，在台15線南往北路
    段甲車前方路段行駛後，當乙機車行駛至桃25線交岔路口，
    於交岔路口機車待轉停等方格欲進入桃25線路肢時，兩車於
    該交岔路口北向之內側車道方位發生碰撞言，乙機車騎士於
    該路口機車待轉區○○路口之行徑，以及甲車行經該路段進
    入該路口時之行徑研判，兩車遵守交通安全規則之情形，以
    乙機車騎士高於甲車駕駛，乙機車騎士無肇事因素。」，有
    中央警察大學98年3 月16日校鑑科字第0970005317號鑑定書
    存卷可參（見原審97年度桃交簡字第627 號卷第67頁至第97
    頁），亦為相同之認定。至於該鑑定意見另以：「考量甲車
    車主平時應有疏於該車之維修保養作業，始造成甲車之前、
    後車輪以及右側輪胎之煞車系統制動力不平衡，導致甲車駕
    駛在發現乙機車已在其行駛之內車道上時（0. 3秒約位移6-
    7 公尺），方緊急採取煞車動作，甲車車體於駕駛人踩煞車
    時，發生左側前、後輪有正常煞車痕，而右側前、後輪竟然
    未能有效產生煞車痕效能，僅呈現輪胎印痕情形，有違反道
    路交通安全規則第39條之3 第2 項、第89條第1 項第1 款，
    道路交通管理處罰條例第19條規定，本肇事案件之發生與甲
    車平時有疏於保養維修事實亦有直接因果關係」等語。雖亦
    鑑定被告另有疏於維修保養該自用大客車之過失。惟查，被
    告所駕駛自用大客車右側前、後輪煞車制動力不足，固屬實
    情，惟該自用大客車於95年7 月28日進廠作輪胎平衡保養，
    96 年3月14日更換新輪胎，96年5 月1 日作過傳動軸拆裝平
    衡校正保養，另有多項定期檢修及零件更換，又該自用大客
    車96年4 月30日經公路總局桃園監理站定期檢驗合格，有被
    告所提委修單、估價單及行車執照等存卷可查（見原審98年
    度交訴字第20號卷第20頁至第55頁），難認被告有疏於保養
    維修該自用大客車之情，且以該自用大客車於車禍發生前一
    星期甫經公路監理機關定期檢驗合格，其煞車制動能力應無
    問題，惟該自用大客車卻於車禍發生時無法發揮右輪煞車制
    動力，應係該自用大客車84年1 月出廠，迄96年5 月7 日車
    禍發生時已使用12年餘，機件已屬老舊原因，尚不能因此即
    認被告有疏於保養維修車輛，此部分之鑑定意見為本院所不
    採。再本案檢察官偵查時亦曾就車禍發生原因及責任歸屬送
    請鑑定，臺灣省桃園縣區車輛行車事故鑑定委員會鑑定意見
    書略以：「林羅美代夜晚駕駛輕機車，行經行車管制號誌交
    岔路口欲行左轉而向左變換車道時，疏未注意左後直行來車
    動態，與其保持安全距離並讓其先行，與乙○○夜晚駕駛自
    大客車，行經行車管制號誌交岔路口違規行駛內側車道且疏
    未注意車前狀況，同為肇事原因」，臺灣省車輛行車事故覆
    議鑑定委員會覆議意見書：「一林羅美代駕駛輕機車，行經
    行車管制號誌交岔路口，向左變換車道左轉時，未注意讓左
    後直行車先行，為肇事主因。二乙○○駕駛自大客車，行經
    行車管制號誌交岔路口，未充分注意車前狀況，為肇事次因
    。另行駛內側車道，有違規定」（見同上相卷第46頁至第49
    頁，第67頁至第69頁），其關於被告疏未注意車前狀況，就
    車禍之發生有過失，與本院所認相同，固可參酌，惟關於鑑
    定被害人林羅美代於車禍發生前係變換車道未注意左後直行
    來車，就車禍之發生亦有過失部分，本院參酌車禍發生後現
    場遺留跡證及前開中央警察大學鑑定意見，此部分鑑定意見
    為本院所不採。綜上所述，被告辯稱車禍發生前被害人林羅
    美代係由台15線省道南往北方向外側車道直接切入內側車道
    ，就車禍之發生亦有過失云云，並無可採。
三、按「汽車行駛時，駕駛人應注意車前狀況及兩車併行之間隔
    ，並隨時採取必要之安全措施。」，道路交通安全規則第94
    條第3 項定有明文。被告駕駛上開自用大客車自應遵守上開
    規定，並負有前開注意義務，參以當時天候晴、夜間有照明
    、柏油路面、路面乾燥無缺陷、無障礙物及視距良好等情，
    並無不能注意之情事，被告疏未注意，致肇本件車禍，其就
    車禍之發生自有過失甚明。又被害人林羅美代因本件車禍死
    亡，已經檢察官督同法醫師相驗屬實有如前所述勘驗筆錄、
    檢驗報告書及相驗屍體證明書在卷可稽，其死亡與被告之過
    失行為自有相當因果關係，被告過失致死犯行，可堪認定。
四、被告乙○○於本案車禍發生時，係任職育達高級中學之校車
    司機，於車禍發生時駕駛上開自用大客車搭載育達高級中學
    學生等事實，為被告所自承，被告係從事駕駛業務之人，亦
    屬明確。核被告所為，係犯刑法第276 條第2 項之業務過失
    致人於死罪。又被告於車禍發生後，在未被有偵查犯罪職權
    之機關或公務員發覺其為犯人前，即主動向到場處理之警員
    自首坦承肇事，進而接受本次裁判之事實，有桃園縣政府警
    察局道路交通事故肇事人自首情形紀錄表1 份在卷可稽（見
    同上相卷第18頁），應依刑法第62條前段規定減輕其刑。
五、原審認被告犯行明確，對被告論罪科刑，固非無見。惟按有
    罪之判決書，應於理由內記載對於被告有利之證據不採納者
    ，其理由。刑事訴訟法第310 條第2 款定有明文。所謂對於
    被告有利之證據，係指該等證據，客觀上與該判決認定之犯
    罪事實有相當之關連而可為被告有利之認定，且於判決主旨
    有影響者而言。本案被告於原審審理時固坦承「我承認我有
    未注意車前狀況的過失」，並就被訴事實為有罪答辯，經原
    審改依簡式審判程序而為判決，惟被告於原審簡式審判程序
    中仍辯稱車禍發生前被害人林羅美代騎乘機車係由同向外側
    車道逕變換車道至內側車道欲行左轉，其不應負全部肇事責
    任（見原審98年度交訴字第20號卷第70頁反面、71頁反面、
    72頁），而本案臺灣省桃園縣區車輛行車事故鑑定委員會鑑
    定意見書及臺灣省車輛行車事故覆議鑑定委員會覆議意見書
    所為鑑定結果，均鑑定被害人林羅美代駕駛輕機車，行經行
    車管制號誌交岔路口，向左變換車道左轉時，未注意讓左後
    直行車先行，為肇事主因。有前開鑑定意見書可稽，此項鑑
    定結果關係被告犯罪事實之認定及被告過失情節及程度，而
    足影響於判決本旨，惟原判決就上開有利於被告之證據均未
    論述何以不採納之理由，容有理由不備之疏誤。
六、檢察官上訴意旨略以：原審認定被告乙○○係向到場處理之
    警員自首，而減輕其刑，難謂妥適。又被告於車禍發生後一
    再具狀表示被害人林羅美代係自外側車道突然變換至內側車
    道，其就車禍之發生並無過失，台灣省桃園縣區車輛行車事
    故鑑定委員會鑑定意見及台灣省車輛行車事故覆議鑑定委員
    會覆議意見書，依被告單方面不實之陳述而為其有利之鑑定
    ，嗣經中央警察大學鑑定被害人林羅美代係停等於待轉區，
    就車禍之發生並無肇事因素，被告自知無法再辯解，為減輕
    刑責始於原審認罪，被告犯罪後並未坦承犯行，且於多次調
    解程序均稱：至多僅能湊十萬元賠償告訴人，毫無誠意，被
    告犯罪後態度不佳，並未坦承犯行，又未與被害人達成和解
    ，原審竟僅處以有期徒刑6 月得易科罰金，顯與告訴人之配
    偶林羅美代所遭受侵害之生命法益不相當等語。惟查，維護
    刑事被告之防禦權，乃公平審判基礎之一，被告在訴訟過程
    中，對於被訴事實作答辯，要屬其防禦權之行使，事實審法
    院固得本於確信，為適當斟酌，但不能僅因其一再答辯，即
    有偏見，尤不能憑以認定其犯後毫無悔意。查被告於車禍發
    生翌日檢察官偵查時即坦認其就車禍發生有過失（見同上相
    卷第33頁），惟辯稱車禍發生當時被害人林羅美代係於行進
    間由外側車道未打方向燈即逕切入內側車道云云，雖經原審
    及本院依車禍發生後現場所遺跡證及參酌中央警察大學鑑定
    意見，認被告上開辯解不可採，惟此係被告訴訟上防禦權之
    行使，難認被告有飾詞狡辯而有犯後態度不佳之情。又被告
    於車禍發生後，在未被有偵查犯罪職權之機關或公務員發覺
    其為犯人前，即主動向到場處理之警員自首坦承肇事，進而
    接受本次裁判之事實，有桃園縣政府警察局道路交通事故肇
    事人自首情形紀錄表1 份在卷可稽，與刑法第62條自首要件
    該當，檢察官認被告未符合自首要件，亦有未合。再被告於
    車禍發生後即多次與被害人家屬協調和解事宜，並願賠償新
    台幣375 萬元（含強制險150 萬元），惟因被害人家屬未同
    意而未能達成和解，亦經被告於本院審理時供陳在卷，並有
    被告所提桃園府前21支郵局第2065號存證信函一份在卷可稽
    ，被告雖於原審及本院言詞辯論終結前迄未能與被害人家屬
    達成和解，惟確見被告有和解民事債務之誠意，僅囿於其自
    身之經濟能力，而未能達成被害人家屬之期望，亦難認被告
    有毫無誠意之情。檢察官提起本件上訴雖無理由，惟原判決
    既有上開可議之處，即屬無法維持，應由本院撤銷原判決，
    自為判決。
七、爰審酌被告係從事駕駛業務之人，對於道路交通安全規則之
    相關規定，應較一般人熟稔並嚴格遵守，詎竟疏於注意，致
    肇事毀人性命，對被害人及其家屬造成無法回復傷痛，另衡
    以被告之過失程度，尚未與被害人家屬達成和解，犯後坦承
    犯行及其素行、經濟及家庭狀況等一切情狀，量處如主文第
    2 項所示，並諭知易科罰金之折算標準（被告行為後，刑法
    第41條於98年12月30日修正公布，自99年1 月1 日起施行，
    惟刑法第41條第1 項前段並未修正，僅將但書「確因不執行
    所宣告之刑」，修正為「易科罰金」，無論依修正前後刑法
    第41條第1 項前段規定，被告均得易科罰金，即無利與不利
    問題，依最高法院97年第2 次刑事庭會議決議意旨，尚無新
    舊法比較問題，應適用裁判時法。）
據上論斷，應依刑事訴訟法369 條第1 項前段、第364 條、第29
9 條第1 項前段，刑法第276 條第2 項、第62條前段、第41條第
1 項前段，刑法施行法第1 條之1 第1 項、第2 項前段，判決如
主文。
本案經檢察官王金聰到庭執行職務。
中    華    民    國    99    年    1     月    12    日
                  刑事第十庭審判長法  官  楊炳禎
                                  法  官  陳春秋
                                  法  官  黃斯偉
以上正本證明與原本無異。
如不服本判決，應於收受送達後10日內向本院提出上訴書狀，其
未敘述上訴之理由者並得於提起上訴後10日內向本院補提理由書
（均須按他造當事人之人數附繕本）「切勿逕送上級法院」。
                                  書記官  王宜玲
中    華    民    國    99    年    1     月    13    日
附錄：本案論罪科刑法條全文
中華民國刑法第276條第2項
（過失致死罪）
從事業務之人，因業務上之過失犯前項之罪者，處 5 年以下有
期徒刑或拘役，得併科 3 千元以下罰金。


司法院資訊處製作；財團法人民間司法改革基金會備份。
